臺灣板橋地方法院民事判決　　　　　　　94年度簡上字第62號
上　訴　人　丙○○
被上訴人　　丁○○
訴訟代理人　李金澤律師
複代理人　　甲○○
上列當事人間請求確認本票債權不存在事件，上訴人對於中華民
國93年12月30日本院三重簡易庭93年度重簡字第1387號第一審判
決提起上訴，經本院於94年7 月12日言詞辯論終結，判決如下：
    主  文
上訴駁回。
第二審訴訟費用由上訴人負擔。
    事實及理由
一、被上訴人起訴主張：上訴人持有由被上訴人所簽發如附表所
    示之本票一紙（下稱系爭本票），向本院聲請強制執行，經
    以93年度票字第91 26 號裁定准予強制執行，惟系爭本票係
    被上訴人於民國92年3 月間，透過訴外人李元裕之介紹而向
    上訴人借款新台幣（下同）100 萬元時，除以被上訴人所有
    坐落台北縣板橋市○○段955 地號土地及其上門牌號碼台北
    縣板橋市○○○路112 號3 樓房屋（下稱系爭房地）為上訴
    人設定本金最高限額300 萬元之抵押權外，並因上訴人之要
    求而簽發該系爭本票作為擔保之用。嗣因被上訴人經濟狀況
    欠佳，經上訴人同意而以被上訴人所有上開系爭房地作價10
    0 萬元轉讓與上訴人，以清償所積欠之上開借款，雙方間之
    上開借貸關係已因清償而消滅。又上訴人於第二審始提出保
    證書及印鑑證明書，惟該保證書上之保證人丁○○，係用打
    字，並無被上訴人親筆簽名，如係與系爭本票同為92年9 月
    4 日所簽發，則本票係由被上訴人填載金額並簽名，何以保
    證書並未以簽名為之？況上訴人於辦理上開系爭房地移轉登
    記時，未將該印鑑章取回，尚在上訴人處，顯係上訴人於第
    一審判決後所偽造，系爭本票所擔保之債務已因清償而消滅
    ，上訴人對系爭本票自不得主張票據權利，爰起訴聲明請求
    判決確認上訴人持有被上訴人所簽發如附表所示之本票一紙
    ，票據權利不存在等語，並提出系爭土地及建物登記謄本及
    異動索引、本院93年度票字第9126號民事裁定等為證，並聲
    請傳訊證人乙○○。
二、上訴人則以：被上訴人本人並未向上訴人借款100 萬元，而
    係李元裕所借，借用被上訴人之名義出面借款，並由李元裕
    提供其所有借用被上訴人名義登記之系爭房地作抵押，及以
    圓采工程有限公司（下稱圓采公司，負責人為被上訴人之配
    偶李瓊宜）簽發面額100 萬元之支票作擔保，後來李元裕以
    系爭房地作價轉讓予上訴人來清償借款，故被上訴人所稱向
    上訴人借款之事實，並非實在；另李元裕曾於91年12月28日
    及92年1 月28日，分別向上訴人借款131 萬7000元、124 萬
    元，共計255 萬7000元，並簽發與借款金額相同之本票2 紙
    作為擔保，嗣後李元裕無法清償，被上訴人即於92年年9 月
    4 日同意替李元裕擔保償還借款，並簽發系爭本票交付上訴
    人，以擔保李元裕上開借款之清償，現李元裕積欠上訴人之
    上開款項尚未清償，被上訴人自應負清償之責，故上訴人之
    本票債權仍屬存在等語置辯，並提出圓采工程有限公司簽發
    之支票一紙、保證書、印鑑證明書各一份及上訴人與李元裕
    之合約書一份為證。
三、被上訴人主張伊於上揭時間向被上訴人借款100 萬元，除以
    其所有上開系爭房地設定本金最高限額300 萬元抵押權予上
    訴人外，並交付面額為300 萬元之系爭本票予上訴人作為擔
    保之用，嗣後被上訴人之上開借款，由被上訴人將上開系爭
    房地作價100 萬元而移轉登記予上訴人以為清償等情，已據
    被上訴人提出系爭房地登記謄本及異動索引為證，然為上訴
    人所否認，並以前開情詞資為抗辯。是本件之爭點在於：(一)
    、系爭本票係被上訴人於上揭時間向上訴人借款100 萬元時
    ，簽發供擔保之用？抑係為供擔保李元裕積欠上訴人255 萬
    7000元之用？(二)、系爭本票所擔保之債務，是否已因清償而
    消滅？(三)被上訴人請求確認上訴人對於系爭本票之票據權利
    不存在，有無理由？本院之判斷如下：
(一)、被上訴人向上訴人借款100 萬元時，除設定本金最高限額30
    0 萬元抵押權外，並簽發系爭本票交付上訴人作為擔保之用
    ：
    被上訴人主張伊於上揭時間向上訴人借款100 萬元時，除以
    系爭房地設定本金最高限額300 萬元抵押權予上訴人外，並
    簽發系爭本票（發票日、到期日均空白）交付上訴人作為擔
    保之用等情，已據上訴人提出系爭房地之板橋地政事務所異
    動索引為證，上訴人雖予以否認，辯稱系爭本票係被上訴人
    為擔保李元裕向上訴人借款255 萬7000元之債務，並非擔保
    被上訴人所借之100 萬元云云，經查：上訴人於原審93年11
    月23日審理時陳稱被上訴人並未向伊借款100 萬元，係李元
    裕向伊借的，以李元裕的房地作抵押等語（見原審卷第21頁
    ），於原審93年12月23日審理時則改稱：「原告丁○○本人
    就是借100 萬元，拿圓采公司的100 萬元支票及本案的房地
    作擔保」等語（見原審卷第34頁），於本審94年6 月9 日準
    備程序時，法官問：「被上訴人向你借款壹佰萬元？」上訴
    人答：「有的。」法官問：「何時向你借的？」上訴人答：
    「九十二年三月的時候。」法官問：「借壹佰萬是否辦理最
    高限額三百萬元抵押設定？」上訴人答：「之前向我借的部
    分沒有辦理設定，是後來他（指李元裕）再借壹佰萬元後才
    辦理設定。但事實上錢並不是被上訴人借的，他只是出面而
    已。」法官問：「九十二年三月的時候借一百萬元，以何物
    作擔保？」上訴人答：「板橋市○○○路一一二號三樓（房
    地）作為擔保。」法官問：「是否設定本金最高限額三百萬
    元？」上訴人答：「是的。」（見本審卷94年6 月9 日準備
    程序筆錄），所述向其借款100 萬之人及由何人提供所有不
    動產設定最高限額抵押權之情節，前後均不一致，其所為陳
    述是否真實，已有可疑。又本審於94年6 月9 日準備程序時
    ，法官問：「一般向你借款的人，除了設定抵押外，是否還
    要開本票給你？」上訴人答：「是的，開支票也可以，被上
    訴人壹佰萬元是開支票，三百萬元是開本票。」等語（見本
    審卷94年6 月9 日準備程序筆錄），核與證人即辦理系爭房
    地設定抵押權及移轉登記之代書乙○○到庭證稱：「（法官
    問：辦理設定三百萬元抵押權，是否還要開本票三百萬元？
    ）答：一般借錢都是這樣。」等語相符（見本審卷94年6 月
    9 日準備程序筆錄），且徵之李元裕向上訴人借款255 萬70
    00元之部分，已由李元裕簽發票面金額分別為131 萬7000元
    及124 萬元之本票各一紙，及圓采工程有限公司簽發之票面
    金額100 萬元之支票一紙交付上訴人作為清償之擔保等情，
    並據證人李元裕於原審證述明確（見原審卷第33頁），上訴
    人亦不爭執有收受該三紙票據，並有上訴人於原審提出之李
    元裕簽發之本票二紙及圓采工程有限公司簽發之支票一紙附
    卷可按（見原審卷第26及27頁），則依一般生活經驗法則，
    李元裕之上開借款既已有本票及支票作為擔保，且該三紙票
    據之面額已達355 萬7000元，依證人乙○○所述之一般借錢
    情形，自無可能再由被上訴人簽發面額300 萬元之系爭本票
    ，重複為擔保之理。至於上訴人於本審雖提出保證書一份資
    為其主張系爭本票係作為李元裕欠其255 萬7000元之擔保之
    依據，然被上訴人否認該保證書為其所簽發，辯稱：該保證
    書上之保證人丁○○，係用打字，並無被上訴人親筆簽名，
    如係與系爭本票同為92年9 月4 日所簽發，則本票係由被上
    訴人填載金額並簽名，何以保證書並未以簽名為之？況上訴
    人於辦理上開系爭房地移轉登記時，未將該印鑑章取回，尚
    在上訴人處，顯係上訴人於第一審判決後所偽造等語，觀之
    該保證書係用打字方式，並無被上訴人之簽名，僅有被上訴
    人之印文而已，如係同為92年9 月4 日所簽立，則何以系爭
    本票係由被上訴人簽名，而保證書上何以無被上訴人之簽名
    ？此與常情顯有違背；且上訴人於原審審理時，均未述及被
    上訴人有簽立保證書擔保李元裕之上開欠款，有原審卷可參
    ，故原審並特別發問曉諭其提出證據：「有何證據證明原告
    丁○○的三百萬元的本票是作為李元裕債務擔保的？」上訴
    人答稱：「沒有其他證據。我也沒有其他證據證明錢未還我
    可以填上發票日、到期日」等語（見原審第34頁），而該保
    證書之填載日期係在92年9 月4 日，如確屬被上訴人於該日
    期所填載交付上訴人，則此項證據於原審審理期間自為上訴
    人所明知且隨時可以提出，資為其抗辯之重要佐證，乃上訴
    人竟未提出，且經原審法官曉諭其提出證據，上訴人並明確
    答稱並無證據，故上訴人經原審判決敗訴後，於上訴第二審
    始提出該保證書，顯與常情有違：再稽之證人乙○○係上訴
    人所委任之代書，而上訴人借款予被上訴人及訴外人李元裕
    ，所收取之利息高達每月二分四，為上訴人於原審所提出之
    答辯狀所自承（見原審卷第22頁至24頁），且上訴人於原審
    辯稱：「（系爭本票）發票日、到期日是我寫上去的，當時
    有講到如果說證人李元裕先前所欠的錢，沒有還我就可以填
    上發票日、到期日，到期日是因為他拖到93年9 月2日 確定
    沒有辦法還，才填上去的：：：」（見原審卷第34頁），於
    本院審理時則改稱：「雙方協商先開本票金額30 0萬元，發
    票日、到期日都是空的，等到被上訴人說有錢要還我錢的時
    候，我再填載日期，發票日、到期日都是我填的」「被上訴
    人說能還我錢（時），我就可以填了」，所述授權填載空白
    本票之情節並不一致，且衡情上訴人如能返還其借款，則於
    清償後取回本票即可，焉有需要授權其填載發票日及到期日
    之必要？況被上訴人因無力清償所借100 萬元債務，故於92
    年9 月5 日將系爭房地作價10 0萬元抵償其欠上訴人100 萬
    元之債務，為兩造所不爭，則被上訴人已無資力，豈能因要
    還上訴人錢，而授權上訴人填上發票日、到期日之理？顯見
    上訴人上開所述授權填載本票發票日、到期日之情節顯有矛
    盾，系爭本票空白部分應係上訴人於93年9 月2 日向被上訴
    人及訴外人李元裕催討欠款未果後所填載，而上訴人事後所
    提出之保證書，則係為配合其原先在系爭本票上已填載之發
    票日92年9 月4 日，而填載為92年9 月4 日所簽立，故上訴
    人於本審提出之保證書，應係於原審判決敗訴後所製作，自
    難信為真實。再參之證人乙○○於本審詢問時，先則證稱：
    「（法官問：是否記得蔡顯鑫是否當場拿回印鑑章？）答：
    我現在記不起來，除非是親戚關係或信任我們的人才可能將
    印鑑章交給我們保管」，嗣後則改稱：「（印鑑章）交給
    當事人就是原來的所有權人蔡顯鑫」等語（見本院94年6 月
    9 日準備程序筆錄），其原先並無法確定是否有將印鑑章交
    還被上訴人，嗣後則改稱已將印鑑章交付被上訴人，其此部
    分嗣後反覆之證詞，核係迴護上訴人之詞，且並無其他證據
    足佐為真，自不足酌採，綜上所述，上訴人所提出之保證書
    上之蔡顯鑫印文，已足令人懷疑係於原審為上訴人敗訴之判
    決後，由他人所盜蓋，故被上訴人抗辯保證書上之印文係他
    人所盜蓋等語，已為相當之證明，則上訴人主張該印文係被
    上訴人所蓋一節，應就此事實負舉證責任，乃上訴人並未舉
    證以實其說，從而其主張保證書係被上訴人所簽立云云，尚
    難採信。況設定本金最高限額30 0萬元部分，純為92年3 月
    間借款100 萬元所為之擔保，為兩造所不爭執，再依證人乙
    ○○所述民間借錢必再簽發同擔保金額（本金最高限額300
    萬元抵押權）之本票作為擔保等情，及參酌本件李元裕向上
    訴人所借之上開款項，已由李元裕提出上開簽發之本票二紙
    及圓采工程有限公司之支票一紙（票面金額共計35 5萬7000
    元）為清償擔保，自無再提供系爭本票擔保之必要，且上訴
    人於本審始提出之保證書，係於原審判決敗訴後所製作，難
    信為真。是被上訴人主張系爭本票係伊向上訴人借款100 萬
    元時，除提供其所有之系爭房地設定本金最高限額300 萬元
    抵押權外，並簽發系爭本票交付上訴人作為擔保等語，堪信
    為真實。
(二)、系爭本票所擔保之債務，已因清償而消滅：
    被上訴人主張伊於92年3 月間，透過訴外人李元裕之介紹而
    向上訴人借款100 萬元時，除以伊所有坐落上址之系爭房地
    為上訴人設定本金最高限額300 萬元之抵押權外，並因上訴
    人之要求而簽發系爭本票作為擔保。嗣因被上訴人經濟狀況
    欠佳，經上訴人同意而以被上訴人所有上開系爭房地作價10
    0 萬元轉讓與上訴人，以清償所積欠之上開借款，雙方間之
    上開借貸關係已因清償而消滅，上訴人自不得主張前開本票
    之票據權利等情，已據被上訴人提出系爭房地之謄本及異動
    索引為證，並經本審依職權向台北縣板橋地政事務所調取系
    爭房地設定抵押權及移轉登記之資料附卷可稽，且被上訴人
    向上訴人借款100 萬元時，除設定本金最高限額300 萬元抵
    押權外，並簽發系爭本票交付上訴人作為擔保等情，並如前
    述，故系爭本票係供擔保被上訴人向上訴人於92年3 月間借
    款100 萬元之用，而該100 萬元借款債務，業已由被上訴人
    將其所有上開系爭房地作價100 萬元抵償，並辦理移轉登記
    予上訴人指定之人，為上訴人所不爭執，並有上開台北縣板
    橋地政事務所辦理設定抵押權、移轉登記之資料及異動索引
    可參，則被上訴人於92年3 月間向上訴人所借之100 萬元債
    務，已因清償而消滅，依民法第307 條規定：「債之關係消
    滅者，其債權之擔保及其他從屬之權利亦同時消滅」，故本
    件被上訴人所簽發之系爭本票，既為擔保92年3 月間向上訴
    人借款100 萬元之用，而該筆債務已因清償而消滅，則系爭
    本票之擔保亦同時消滅，從而，上訴人主張系爭本票之擔保
    債務尚未消滅云云，並不足採，應以被上訴人之上開主張為
    可採信。
(三)、被上訴人請求確認上訴人對於系爭本票之票據權利不存在，
    為有理由：
    被上訴人主張伊於92年3 月間向上訴人借款100 萬元時，除
    設定本金最高限額300 萬元抵押權外，並簽發系爭本票交付
    上訴人作為擔保，該100 萬元借款債務，業已由被上訴人將
    其所有上開系爭房地作價100 萬元抵償而消滅，該債權之擔
    保亦同時消滅，惟上訴人予以否認，故請求確認上訴人對於
    系爭本票之票據權利不存在等情，上訴人則辯稱系爭本票係
    供李元裕向其借款255 萬7000元之債務之擔保之用，該筆債
    務尚未清償完畢，故上訴人對系爭本票之權利仍存在云云，
    經查：本件被上訴人所簽發之系爭本票，為擔保92年3 月間
    向上訴人借款100 萬元之用，而該筆債務已因清償而消滅，
    系爭本票之擔保亦同時消滅，已如前述，則上訴人對於被上
    訴人，就系爭本票即不得主張有票據權利存在，故被上訴人
    請求確認上訴人對於系爭本票之票據權利不存在等語，為有
    理由。
四、綜上所述，本件被上訴人主張系爭本票所擔保之債務已因清
    償而消滅，系爭本票之擔保亦同時消滅，上訴人對於被上訴
    人，就系爭本票即不得主張有票據權利存在為可採，上訴人
    所辯則均為無可取。從而，被上訴人本於民法第307 條：「
    債之關係消滅者，其債權之擔保及其他從屬之權利亦同時消
    滅」之規定，請求確認上訴人對於系爭本票之票據權利不存
    在，為有理由，應予准許。原審判決確認上訴人持有被上訴
    人所簽發如表所示之本票一紙，票據權利不存在，於法並無
    不合。上訴意旨指摘原判決不當，求予廢棄改判，為無理由
    ，應予駁回其上訴。
五、據上論結，本件上訴為無理由，依民事訴訟法第436 條之1
    第3 項、第449 條第1 項、第78條，判決如主文。
中　　華　　民　　國　　94　　年　　7 　　月　　26　　日
                  民事第二庭    審判長法　官　林玫君
                                      法　官　連士綱
                                      法　官　林錫凱
以上正本證明與原本無異
上訴人如以適用法規顯有錯誤為理由不服本判決，應於本判決送
達後二十日之不變期間，提出上訴狀（並應同時表明上訴理由，
其於判決宣示後送達前提起上訴者，應於裁判送達後十日內補具
之）於本院，逕向最高法院提起上訴。（上訴狀及理由書狀均須
按他造人數附具繕本，且提起第三審上訴，須經本院之許可，前
許可須以訴訟事件所涉及之法律見解原則上之重要性者為限）
中　　華　　民　　國　　94　　年　　7 　　月　　29　　日
                                   書記官  許清琳
附註：
民事訴訟法第四百三十六條之二第二項適用同法第四百六十六條
之一（第一項、第二項）對於第二審判決上訴，上訴人應委任律
師為訴訟代理人。但上訴人或其他法定代理人具有律師資格者，
不在此限。
上訴人之配偶、三親等內之血親，二親等內之姻親，或上訴人為
法人、中央或地方機關時，其所屬專任人員具有律師資格並經法
院認為適當者，亦得為第三審訴訟代理人。
附表：
┌────┬─────┬─────┬────┬────┐
│發 票 人│發  票  日│ 到 期 日 │票據面額│票據號碼│
├────┼─────┼─────┼────┼────┤
│蔡顯鑫  │92年9月4日│93年9月2日│新台幣  │310705  │
│        │          │          │300萬元 │        │
└────┴─────┴─────┴────┴────┘
